ACORDAO-COMPLETO-2385300

ACÓRDÃO 6086/2020 ATA 16/2020 - PRIMEIRA CÂMARA

VISTOS, relatados e discutidos estes autos de recurso de reconsideração interposto pelo Sr. Dalvio Pina Leite, ex-prefeito Municipal de Seabra (BA) , contra o 1.021/2018 - 1ª Câmara, cuja redação foi mantida, após a apreciação de embargos de declaração, por meio do Acórdão 3884/2018-TCU-Primeira Câmara,
	ACORDAM os ministros do Tribunal de Contas da União, reunidos em sessão da Primeira Câmara, com fundamento nos arts. 32, I, e 33 da Lei Orgânica do TCU, diante das razões expostas pelo relator, em:
9.1. conhecer do presente recurso de reconsideração para, no mérito, negar-lhe provimento, mantendo o acórdão recorrido em seus exatos termos;
9.2. dar ciência deste acórdão ao recorrente; e
	9.3. dar ciência deste acórdão à Procuradoria da República no Estado da Bahia, para a adoção das medidas cabíveis.

Tomada de Contas Especial. Convênio. Funasa. Contas julgadas irregulares, com imputação de débito e aplicação de multa. Recurso de Reconsideração.

Primeira Câmara

Prefeitura Municipal de Seabra (BA).

3. Interessados/Responsáveis/Recorrentes:
3.1. Interessado: Superintendência Estadual da Funasa na Bahia (CNPJ 26.989.350/0017-83).
3.2. Responsáveis: Construtora Simões Rocha Ltda. (CNPJ 63.229.223/0001-45) e Dalvio Pina Leite (CPF XXX.324.585-XX).
3.3. Recorrente: Dalvio Pina Leite (CPF XXX.324.585-XX).

13.1. Ministros presentes: Walton Alencar Rodrigues (Presidente), Benjamin Zymler (Relator), Bruno Dantas e Vital do Rêgo.
13.2. Ministros-Substitutos presentes: Augusto Sherman Cavalcanti e Weder de Oliveira.

DALVIO PINA LEITE

BENJAMIN ZYMLER

Ministro-Substituto Augusto Sherman Cavalcanti.

I - Histórico
Trata-se de recurso de reconsideração (peça 51) interposto pelo Sr. Dalvio Pina Leite, exprefeito de Seabra (BA) , na gestão 2005/2008, contra o Acórdão 1021/2018-TCU-Primeira Câmara, que apresenta o seguinte teor: 
"9.1. considerar revel a empresa Construtora Simões Rocha Ltda., com fundamento no art. 12, § 3º, da Lei 8.443/1992;
9.2. julgar irregulares as contas dos responsáveis, Sr. Dálvio Pina Leite, ex-prefeito do Município de Seabra/BA, e Construtora Simões Rocha Ltda., com fundamento nos arts. 1º, inciso I, 16, inciso III, alínea "c", 19 e 23, inciso III, da Lei 8.443/1992 c/c os arts. 1º, inciso I, 209, inciso III, 210 e 214, inciso III, do Regimento Interno/TCU, e condená-los ao pagamento das quantias abaixo especificadas, conforme subitens seguintes, com a fixação do prazo de 15 (quinze) dias para que comprovem, perante o Tribunal (artigo 214, inciso III, alínea "a", do Regimento Interno) , o recolhimento das dívidas aos cofres da Fundação Nacional de Saúde-Funasa, atualizadas monetariamente e acrescida dos juros de mora, calculados a partir das datas discriminadas, até a data do efetivo recolhimento, na forma prevista na legislação em vigor:
9.2.1. Sr. Dálvio Pina Leite:
	VALOR ORIGINAL (R$) 
	DATA DA OCORRÊNCIA

	7.345,97
	11/01/2008

9.2.2. Sr. Dálvio Pina Leite e Construtora Simões Rocha Ltda. solidariamente pelas quantias a seguir especificadas:
	VALOR ORIGINAL (R$) 
	DATA DA OCORRÊNCIA

	41.195,59
	17/03/2008

	35.788,40
	15/04/2008

	45.039,92
	28/05/2008

	28.864,16
	03/09/2008

	41.976,95
	04/09/2008

9.3. aplicar aos responsáveis, Sr. Dálvio Pina Leite e Construtora Simões Rocha Ltda., a multa prevista no art. 57 da Lei 8.443/1992, nos valores individuais de R$ 90.000,00 (noventa mil reais) e R$ 75.000,00 (setenta e cinco mil reais) , respectivamente, com a fixação do prazo de quinze dias, a contar das notificações, para que comprovem, perante este Tribunal (artigo 214, inciso III, alínea "a", do Regimento Interno) , o recolhimento das dívidas aos cofres do Tesouro Nacional, atualizadas monetariamente desde a data deste acórdão até a do efetivo recolhimento, se forem pagas após o vencimento, na forma da legislação em vigor;
9.4. autorizar, desde logo, nos termos do artigo 28, inciso II, da Lei 8.443/1992, a cobrança judicial das dívidas, caso não atendidas as notificações; e
9.5. encaminhar cópia deste acórdão ao Procurador-Chefe da Procuradoria da República no Estado da Bahia, nos termos do § 3º do artigo 16 da Lei 8.443/1992 c/c o § 7º do artigo 209 do Regimento Interno do TCU, para adoção das medidas que entender cabíveis."
2.	O mencionado acórdão foi proferido quando do julgamento de tomada de contas especial instaurada pela Coordenação Regional da Funasa no Estado da Bahia, em desfavor do Sr. Dalvio Pina Leite, exprefeito de Seabra (BA) , de 2005 a 2008, e da Construtora Simões Rocha Ltda., em razão da execução parcial do objeto do Convênio 2.454/2006, firmado com o mencionado ente da Federação, e da impugnação das despesas relativas a essa avença.
3.	O referido convênio foi celebrado visando à execução de melhorias sanitárias domiciliares, consoante registrado no Parecer Financeiro 126/2015, de 2/9/2015 (peça 4, p. 366 a 368) e no Relatório de Tomador de Contas Especial datado de 10/11/2015 (peça 5, p. 350 a 360) .
4.	O Convênio 2.454/2008 foi firmado no dia 20/11/2006, no valor total de R$ 501.375,00 (quinhentos e um mil trezentos e setenta e cinco reais) , dos quais a Funasa deveria repassar R$ 477.500,00 (quatrocentos e setenta e sete mil e quinhentos reais) . Já o município deveria aplicar, a título de contrapartida, o valor de R$ 23.875,00 (vinte e três mil oitocentos e setenta e cinco reais) .
5.	A vigência desse ajuste foi inicialmente fixada entre 20/11/2006 e 20/10/2007. No termo firmado, as partes se obrigaram a observar, além da legislação específica dos convênios, todas as disposições constantes da Portaria Funasa 674/2005, de 5/12/2005, que estabeleceu as obrigações dos partícipes dos convênios de natureza financeira celebrados pela Fundação Nacional de Saúde (peça 1, p. 97 a 119) . 
6.	O 1º Termo Aditivo ao Convênio (peça 1, p. 195 a 197) foi celebrado em 26/9/2007, com o objetivo de integrar à avença original um novo plano de trabalho e alterar o Quadro II - Informações Gerais do Convênio. O extrato desse termo foi publicado no DOU de 28/9/2007 (peça 1, p. 203 e 205) 
7.	Em decorrência do atraso verificado na liberação dos recursos, o final da vigência do convênio foi adiado, de ofício, para o dia 18/10/2008, por intermédio do 2º Termo Aditivo, datado de 20/11/2007 (peça 1, p. 275 e 277) . O extrato desse segundo termo foi publicado no DOU de 11/12/2007 (peça 1, p. 279 e 281) .
8.	Os recursos em tela foram transferidos para a conta da prefeitura por meio das Ordens Bancárias a seguir identificadas, que perfazem o montante de R$ 382.000,00 (trezentos e oitenta e dois mil reais) :
	Ordem Bancária 
	Data
	Valor (R$) 
	Peça - Página

	2007OB911539
	19/10/2007
	191.000,00
	1 - 253

	2008OB900171
	11/01/2008
	191.000,00
	1 - 301

	Total
	*********
	382.000,00
	****

9.	A prestação de contas de contas da primeira parcela dos recursos transferidos, no valor de R$ 191.000,00 (cento e noventa e um mil reais) , foi solicitada ao gestor municipal por meio das Notificações 93 e 550 SEAPC/Copon/CGCON, de 22/1/2008 e 28/4/2008 (peça 1, p. 307 a 309, 311 a 313, 315 a 317 e 319 a 321) . Consoante comprova o AR juntado a estes autos (peça 1, p. 324) , a Notificação 550/2008 foi recebida no endereço indicado. 
10.	Em resposta a essas comunicações, o Sr. Dálvio Pina Leite, por meio do Ofício 233/2008-GAB, de 25/6/2008 (peça 2, p. 48) , encaminhou à Funasa a prestação de contas da primeira parcela do convênio (peças 2, p. 50 a 396, e 3, p. 4 a 164) .
11.	No dia 22/1/2009, por meio de despacho (peça 3, p. 176) , foi determinada a elaboração de relatório de visita e parecer técnico parcial, no qual deveria haver uma manifestação sobre a aprovação da mencionada prestação de contas e consequente liberação de nova parcela ou impugnação das despesas realizadas.
12.	EM 6/8/2009, a Funasa solicitou do gestor municipal, por meio da Notificação 091/2008/NUCONT/CORE/BA, documentação complementar da prestação de contas da primeira parcela do convênio (peça 1, p. 331 e 335) .
13.	Constam dos presentes autos os Relatórios de Visitas Técnicas 3/2008, 4/2009, 5/2010 e 3/2011, as quais foram realizadas nos períodos de 4 a 7/7/2008, 9 a 13/3/2009 e 23 a 27/8/2010 e no dia 1º/12/2011, respectivamente (peças 3, p. 178 a 204, 236 a 238 e 256 a 282, e 5, p. 18 a 20) . A execução dos serviços em cada período fiscalizado correspondeu a 20,88%, 27,25%, 28,00% e 28,00%. Foi consignada a efetivação de pagamentos nos valores de R$ 104.733,57 (cento e quatro mil setecentos e trinta e três reais e cinquenta e sete centavos) , R$ 136.605,44 (cento e trinta e seis mil seiscentos e cinco reais e quarenta e quatro centavos) , R$ 140.385,38 (cento e quarenta mil trezentos e oitenta e cinco reais e trinta e oito centavos) e R$ 140.385,38 (cento e quarenta mil trezentos e oitenta e cinco reais e trinta e oito centavos) , respectivamente. 
14.	Na última vistoria, constatou-se que os serviços foram paralisados, tendo sido iniciados noventa e oito módulos sanitários e havendo cinquenta e um a iniciar. Além disso, foram apontadas as seguintes irregularidades:
a) a placa da obra não foi instalada;
b) os lavatórios foram construídos em desacordo com o projeto proposto;
c) os itens "calçada de proteção", "caixa de passagem" e "cimentado liso" não foram executados;
d) as caixas de gordura não foram sifonadas;
e) as instalações elétricas não foram executadas;
f) algumas colunas de ventilação não foram embutidas nas paredes;
g) as barras lisas não foram executadas;
f) tubos de esgotos foram canalizados sobre o solo;
g) portas foram danificadas devido à utilização de material de qualidade insatisfatória;
h) pias de cozinha e tanques de lavar roupa foram assentados sem instalações; e
i) muitas fossas sépticas e sumidouros estavam sem tampas, o que colocava a população em situação de risco.
15.	A Superintendência Estadual da Funasa na Bahia realizou trabalho de acompanhamento, orientação e verificação da execução financeira do convênio, cujo resultado constitui o relatório de acompanhamento datado de 14/12/2010 (peça 3, p. 318 a 334) .
16.	Segundo consta do Parecer Financeiro 80/2011/SOPRE/SECON/SUEST/BA, de 25/8/2011 (peça 3, p. 294 e 296 a 298) , a prestação de contas apresentada pelo responsável relacionou receitas no valor de R$ 398.087,18 (trezentos e noventa e oito mil oitenta e sete reais e dezoito centavos) . Elas tiveram origem nas ordens bancárias recebidas, no total de R$ 382.000,00 (trezentos e oitenta e dois mil reais) , e nos rendimentos de aplicações financeiras, que atingiram R$ 16.087,18 (dezesseis mil oitenta e sete reais e dezoito centavos) .
17.	Foi informada a realização de pagamentos no valor de R$ 200.210,99 (duzentos mil duzentos e dez reais e noventa e nove centavos) . Havia ainda um saldo na conta corrente correspondente aos rendimentos da aplicação financeira e aos recursos que não foram aplicados. Esses últimos atingiam R$ 181.789,01 (cento e oitenta e um mil setecentos e oitenta e nove reais e um centavo) .
18.	No Parecer Financeiro 80/2011/SOPRE/SECON/SUEST/BA, foi sugerida a não aprovação da mencionada prestação de contas, no valor de R$ 382.000,00 (trezentos e oitenta e dois mil reais) , tendo em vista as seguintes ocorrências: 
a) baixa execução do objeto pactuado, que atingiu 28,00%;
	b) recomendação do Parecer Técnico Parcial de 16/9/2010 no sentido de impugnar a prestação de contas parcial; 
c) não foi apresentado o termo de aceitação parcial da obra;
d) a primeira parcela transferida não foi aplicada no mercado financeiro no período de 23/10/2007 a 13/1/2008, o que gerou um prejuízo de R$ 2.205,31 (dois mil duzentos e cinco reais e trinta e um centavos) ;
e) o saldo da segunda parcela repassada, no valor de R$ 68.976,00 (sessenta e oito mil novecentos e setenta e seis reais) , não foi aplicado no mercado financeiro no período de 28/5/2007 a 10/7/2008, o que ocasionou a perda de R$ 4.613,67 (quatro mil seiscentos e treze reais e sessenta e sete centavos) ;
	f) as notas fiscais não apresentam o número do convênio nem o carimbo de atestação da realização dos serviços; 
	g) os comprovantes de recolhimento do IRRF e do ISS não foram apresentados; e
	h) os extratos bancários não evidenciam o depósito da contrapartida pactuada, no valor de R$ 23.875,00 (vinte e três mil oitocentos e setenta e cinco reais) .
19. 	O Superintendente Estadual da Funasa na Bahia, por meio de despacho datado de 26/8/2011, não aprovou a prestação de contas parcial do convênio, em conformidade com o disposto no art. 31, § 4º, da IN/STN 1/1997 (peça 3, p. 300) .
20.	No âmbito da tomada de contas especial, a prestação de contas em tela foi reanalisada, por meio do Parecer Financeiro 140/2012, de 3/8/2012 (peça 3, p. 366 a 368) , que apontou as seguintes irregularidades:
	a) o recebimento dos recursos do convênio não foi comunicado aos partidos políticos, aos sindicatos e às associações, o que violou o disposto na Lei 9.452/1997;
	b) o número do convênio e a atestação dos serviços que teriam sido executados não constam das notas fiscais 307, 325, 341 e 374; 
	c) não foram apresentados os comprovantes de pagamento do INSS, do ISS e do IRRF referentes às notas fiscais 307, 317, 325, 341 e 374;
	d) não foi disponibilizada a contrapartida pactuada no convênio, no valor de R$ 23.875,00 (vinte e três mil oitocentos e setenta e cinco reais) ;
	e) não houve a aplicação no mercado financeiro de R$ 191.000,00 (cento e noventa e um mil) e R$ 68.976,09 (sessenta e oito mil novecentos e setenta e seis reais e nove centavos) , nos períodos de 28/5 a 10/7/2008 e de 23/10/2007 a 13/1/2008;
	f) não foi devolvido o saldo de R$ 197.876,19 (cento e noventa e sete mil oitocentos e setenta e seis reais e dezenove centavos) , dos quais R$ 181.789,01 (cento e oitenta e um mil setecentos e oitenta e nove reais e um centavo) correspondiam à sobra dos recursos repassados pela concedente e R$ 16.087,18 (dezesseis mil oitenta e sete reais e dezoito centavos) aos rendimentos auferidos mediante a aplicação financeira; e
	g) houve a execução física de apenas 28% do objeto pactuado. 
21.	No mencionado parecer financeiro, foi sugerida a instauração de tomada de contas especial:
	a) no valor de R$ 200.210,99 (duzentos mil duzentos e dez reais e noventa e nove centavos) , em desfavor do Sr. Dálvio Pina Leite, devido à não aprovação da execução física do convênio em tela; e
	b) no valor de R$ 181.789,01 (cento e oitenta e um mil setecentos e oitenta e nove reais e um centavo) , em desfavor do Sr. José Luiz Maciel Rocha, prefeito sucessor, pela não devolução ao Tesouro Nacional, do saldo do convênio não aplicado. 
22. 	As prestações de contas não foram aprovadas pelo Superintendente Estadual da Funasa na Bahia, nos termos do despacho datado de 8/11/2012 (peça 3, p. 386) . Diante disso, os responsáveis foram notificados para devolverem os valores não aprovados por meio das Notificações 1 e 2/TCE/CV.2454/2006, datadas de 19/2/2013 (peça 4, p. 6 e 16) . A notificação do Sr. Dálvio Pina Leite foi refeita em 20/3/2013, por meio da Notificação 3/TCE/CV.2454/2006 (peça 4, p. 26) .
23.	O Sr. Dálvio Pina Leite apresentou alegações à Funasa, no dia 23/5/2013 (peça 4, p. 66 a 76 e 78 a 318) , tendo solicitado que a responsabilidade pela não execução do objeto pactuado fosse atribuída ao seu sucessor, que não deu continuidade às obras iniciadas. Aduziu que havia saldo financeiro suficiente para tanto. Esse pleito foi indeferido e o concedente tentou notificar o exgestor municipal dessa decisão, por intermédio da Notificação 4/TCE/CV.2454/2006, de 27/6/2013 (peça 4, p. 322 a 324) . Tendo em vista que a referida comunicação não foi recebida no endereço indicado, conforme demonstra o AR acostado a estes autos (peça 4, p. 334) , foi realizada a notificação por meio de edital de convocação publicado no DOU de 9/7/2013 (peça 4, p. 336 e 340) . 
24.	No dia 5/9/2013, a Tomadora de Contas Especial atestou que o Sr. José Luiz Maciel Rocha apresentou comprovante da devolução do saldo do convênio, no valor de R$ 249.696,64 (duzentos e quarenta e nove mil seiscentos e noventa e seis reais e sessenta e quatro centavos) , ocorrida em 3/9/2013 (peça 4, p. 358) .
25. 	No Parecer Financeiro 126/2015, de 2/9/2015 (peça 4, p. 366 a 368) , foi consignada uma receita no valor de R$ 449.907,63 (quatrocentos e quarenta e nove mil novecentos e sete reais e sessenta e três centavos) , proveniente dos repasses da Funasa no montante de R$ 382.000,00 (trezentos e oitenta e dois mil reais) e dos rendimentos de aplicações financeiras, que alcançaram R$ 67.907,63 (sessenta e sete mil novecentos e sete reais e sessenta e três centavos) . Também foi registrada uma despesa no valor de R$ 200.210,99 (duzentos mil duzentos e dez reais e noventa e nove centavos) , sendo R$ 191.000,00 (cento e noventa e um mil reais) relativos à primeira parcela, liberada no dia 19/10/2007, e R$ 9.210,99 (nove mil duzentos e dez reais e noventa e nove centavos) referentes à segunda parcela, repassada no dia 11/1/2008. Por fim, foi apontada a existência de um saldo de R$ 249.696,64 (duzentos e quarenta e nove mil seiscentos e noventa e seis reais e sessenta e quatro centavos) , que foi devolvido pelo prefeito sucessor à Conta Única do Tesouro Nacional no dia 3/9/2013.
26. 	A execução física do objeto avençado foi considerada nula (peça 4, p. 362) , uma vez que foram iniciados 98 módulos sanitários e nenhum foi concluído. Logo, não houve qualquer benefício para a população.
27. 	O referido parecer considerou a empresa contratada para executar o objeto do convênio, a Construtora Simões Rocha Ltda. corresponsável pelo débito, tendo em vista que ela foi beneficiária de pagamentos por serviços que não foram realizados.
28. 	Por meio de parecer datado de 2/9/2015 (peça 4, p. 272) , a Superintendente Estadual da Funasa na Bahia aprovou a conclusão do parecer acima citado.
29.	A Construtora Simões Rocha Ltda. foi notificada para devolver a importância não aprovada na prestação de contas do convênio, no valor de R$ 200.210,99 (duzentos mil duzentos e dez reais e noventa e nove centavos) , por meio da Notificação 280/2015/SOPRE/SECOV/SUEST-BA, de 2/9/2015 (peça 4, p. 374 a 376) .
30. 	Por haver devolvido o saldo do convênio não aplicado, o Sr. José Luiz Maciel Rocha teve sua inscrição de responsabilidade excluída da Conta Diversos Responsáveis do Siafi por meio da Nota de Lançamento 2015NL000183, de 15/9/2015 (peça 5, p. 6 a 8) . Em seguida, houve a inscrição da Construtora Simões Rocha Ltda. na Conta Diversos Responsáveis, solidariamente com o Sr. Dálvio Pina Leite, por meio da Nota de Lançamento 2015NL000184, de 15/9/2015 (peça 5, p. 10 a 12) .
31. 	Os responsáveis foram notificados para ressarcirem a importância não aprovada na prestação de contas, no valor de R$ 200.210,99 99 (duzentos mil duzentos e dez reais e noventa e nove centavos) , por meio das Notificações 1/2015/TCE/PORT.1611/2010 e 2/2015/TCE/POR.1611/2010/CV/2454/2006, de 13 e 14/10/2015, encaminhadas, respectivamente, ao Sr. Dálvio Pina Leite e à empresa Construtora Simões Rocha Ltda. (peça 5, p. 24 e 32) .
32. 	Por meio de procurador legalmente constituído, o Sr. Dálvio Pina Leite apresentou defesa à Funasa (peça 5, p. 54 a 86 e 88 a 328) , que foi rejeitada, por intermédio da Nota Técnica de 6/11/2015, emitida pela tomadora de contas (peça 5, p. 86) . O responsável foi comunicado do indeferimento de sua defesa por meio da Notificação 3/2015/TCE/PORT.1611/2010, de 6/12/2015 (peça 5, p. 344) .
33. 	Em seu relatório, datado de 10/11/2015 (peça 5, p. 350 a 360) , a tomadora de contas concluiu pela responsabilização solidária do Sr. Dálvio Pina Leite e da Construtora Simões Rocha Ltda., pelo valor indicado no Parecer Financeiro 126/2015, de 2/9/2015. Em seguida, os responsáveis foram inscritos na conta Diversos Responsáveis-Apurados, conforme Memorando 6/2015/TCE/BA-CV.5424/2006, de 9/8/2015 (peça 5, p. 348) .
34.	No Relatório de Auditoria 552/2016, a Secretaria Federal de Controle Interno manifestou sua concordância com as conclusões da tomadora de contas. Assim sendo, as contas dos responsáveis foram consideradas irregulares, nos termos do Certificado de Auditoria (peça 5, p. 396) . O Ministro supervisor da área teve ciência desse pronunciamento da CGU.
35.	No âmbito do TCU, a citação dos responsáveis realizada por meio dos Ofícios 3.729/2016 e 3.730/2016-TCU/Secex/BA, datados de 29/12/2016 (peças 12 e 13) . Considerando que o ofício endereçado ao representante legal da empresa contratada foi devolvido ao remetente, foram empreendidas duas novas tentativas, por intermédio dos Ofícios 200/2017 e 514/2017-TCU/Secex/BA, datados de 25/1/2017 e 17/2/2017 (peça 19 e 23) . Registro que a segunda tentativa logrou êxito.
36.	A unidade técnica esclareceu que:
	a) não constam dos presentes autos evidências de que foi disponibilizada a contrapartida pelo município;
	b) a Construtora Simões Rocha Ltda. abandonou as obras sob a alegação de que os preços contratados estavam aquém dos valores praticados pela própria Funasa;
	c) do montante de R$ 382.000,00 (trezentos e oitenta e dois mil reais) repassado pela União, o convenente devolveu o saldo não utilizado, cujo valor histórico era de R$ 181.789,01 (cento e oitenta e um mil setecentos e oitenta e nove reais e um centavo) . Dessa forma, o débito em valores da época deveria ser de R$ 200.210,99 (duzentos mil duzentos e dez reais e noventa e nove centavos) ; e
	d) a partir da análise dos extratos bancários juntados aos autos, constata-se que a Construtora Simões Rocha Ltda. foi beneficiária de pagamentos no valor total de R$ 192.865,02 (cento e noventa e dois mil oitocentos e sessenta e cinco reais e dois centavos) . Assim sendo, deve ser imputada ao exgestor responsabilidade individual pela diferença entre esses valores, que é de R$ 7.345,97 (sete mil trezentos e quarenta e cinco reais e noventa e sete centavos) . 
37.	A então Secex (BA) destacou que o representante legal da Construtora Simões Rocha Ltda. permaneceu silente, o que acarretou a revelia dessa empresa e o prosseguimento deste processo, nos termos do artigo 12, IV, § 3º, da Lei 8.443/1992. Já o exgestor municipal apresentou suas alegações de defesa, tendo asseverado que:
	a) a Fundação Nacional de Saúde não o intimou a apresentar defesa e juntar documentos em tempo hábil. Além disso, a fundação realizou visitas in loco e emitiu pareceres técnicos sem a sua participação. Nesse contexto, não teve oportunidade de apresentar relatório paralelo elaborado por profissional habilitado, a fim de contrapor esse documento ao da Funasa. Tais vícios, que reputou insanáveis, ensejam a nulidade de pleno direito do processo, que deve ser refeito para assegurar os direitos a ampla defesa e contraditório;
	b) nesse contexto, deveria ser desconsiderado o ofício de citação a ele encaminhado, uma vez que o processo que o antecedeu está eivado de vícios insanáveis, devendo os autos retornarem para a Funasa;
	c) a obra só não foi concluída devido ao término da sua gestão, ocorrido em dezembro de 2008. Cabia ao seu sucessor, Sr. José Luiz Maciel Rocha, continuar os trabalhos, até porque havia recursos do convênio depositados na conta corrente vinculada;
	d) o percentual de 28% relativo à execução física do objeto, foi apontado de forma subjetiva e questionável pela Funasa, uma vez que ocorreu a deterioração do que havia sido construído por falta de manutenção. Aduziu que mais da metade da obra foi realizada, como comprovam as medições anexadas aos presentes autos (documento 3) ; 
	e) não houve enriquecimento ilícito, dano ao erário nem qualquer violação aos princípios norteadores da administração pública; e
	f) a documentação apresentada em anexo à sua defesa o exime de qualquer responsabilidade na forma estabelecida pela legislação correspondente à espécie.
38. 	Após analisar esses argumentos, a unidade técnica salientou que:
	a) a alegação de que houve cerceamento do direito de defesa do responsável não procede. Afinal, a primeira vistoria foi realizada pela Funasa durante a gestão do Sr. Dálvio Pina Leite, inclusive com a participação de engenheiro da prefeitura. As demais vistorias ocorreram durante a gestão do sucessor do defendente e foram sempre acompanhadas por prepostos da prefeitura;
	b) ademais, o exgestor apresentou, no dia 23/5/2013 (peça 4, p. 66 a 76) , elementos de defesa à Funasa em face da Notificação 3/TCE/CV.2454/2006, de 20/3/2013 (peça 4, p. 26) ;
	c) na primeira fiscalização, realizada pela Funasa no período de 4 a 7/7/2008 (Relatório de Visita Técnica 3) , durante a gestão do responsável, foi constatada uma execução de 20,88% do objeto pactuado. Nas demais vistorias, a última das quais foi realizada em 1º/12/2011, este percentual progrediu para 28%. Cumpre salientar que a execução física foi desproporcional aos pagamentos realizados para a empresa contratada, que correspondeu a 50,48% do valor total do convênio;
	d) cabe frisar também que os serviços executados não se prestaram aos fins avençados; e
	e) a desproporcionalidade entre a execução física do objeto e os pagamentos efetuados e o encerramento da obra sem qualquer etapa útil não foram abordados pela defesa; e
	f) o material acostado pela defesa e apontado como comprovante da execução de 50% do objeto integrou a prestação de contas do convênio e, por via de consequência, foi devidamente analisado e rejeitado pela Funasa; e
	g) com fulcro nessas considerações, conclui-se que as alegações de defesa do responsável não devem ser acolhidas.
39.	Diante do acima exposto, a Secex (BA) propôs:
	a) considerar revel a Construtora Simões Rocha Ltda., dando-se prosseguimento ao processo, conforme preceituam os arts. 12, § 3º, da Lei 8.443/1992 e 202, § 8º, do Regimento Interno do TCU;
	b) rejeitar as alegações de defesa apresentadas pelo Sr. Dálvio Pina Leite;
	c) julgar irregulares as contas do Sr. Dálvio Pina Leite;
	d) condenar o Sr. Dálvio Pina Leite e a Construtora Simões Rocha Ltda. ao pagamento das quantias abaixo especificadas:
	Responsável individual: Dálvio Pina Leite
	VALOR ORIGINAL (R$) 
	DATA DA OCORRÊNCIA

	7.345,97
	11/01/2008

	Responsáveis solidários: Dálvio Pina Leite e Construtora Simões Rocha Ltda.	
	VALOR ORIGINAL (R$) 
	DATA DA OCORRÊNCIA

	41.195,59
	17/03/2008

	35.788,40
	15/04/2008

	45.039,92
	28/05/2008

	28.864,16
	29/07/2008

	41.976,95
	04/09/2008

	c) aplicar ao Sr. Dálvio Pina Leite e à Construtora Simões Rocha Ltda. a multa prevista nos arts. 57 da Lei 8.443/1992 e 267 do Regimento Interno do TCU. 
40.	O Procurador Rodrigo Medeiros de Lima manifestou sua concordância parcial com essa proposta, tendo aduzido que:
	a) a data da ocorrência do débito no valor de R$ 28.864,16 (vinte e oito mil oitocentos e sessenta e quatro reais e dezesseis centavos) deve ser alterada de 29/7/2008 para 3/9/2008, para ficar compatível com o que consta do extrato bancário do Banco do Brasil (peça 2, p. 354) ;
	b) as contas da Construtora Simões Rocha Ltda. devem ser julgadas irregulares, uma vez que o Tribunal detém competência para julgar as contas de particulares que tenham dado causa a perda, extravio ou outra irregularidade de que resulte prejuízo ao erário, nos termos do inciso II do art. 71 da Constituição Federal; e
	c) o termo inicial da contagem da prescrição punitiva deve ser o dia em que terminou o prazo para apresentação da prestação de contas. No caso vertente, o início do prazo em questão deve ser o dia 18/12/2008. Considerando que a interrupção da prescrição ocorreu no dia 22/12/2016, com a edição do ato ordinatório da citação, não há impedimento para a cominação da multa prevista no artigo 57 da Lei 8.443/1992.
41.	O Ministro Substituto Augusto Sherman Cavalcanti, no voto condutor do Acórdão 1021/2018-TCU-Primeira Câmara, anteriormente transcrito neste relatório, acolheu a proposta formulada pela unidade técnica, com os ajustes sugeridos pelo representante do Parquet especializado.
42.	O ex-prefeito opôs embargos de declaração ao referido Acórdão 1021/2018-TCU-Primeira Câmara, tendo alegado, em síntese, que (peça 41) :
	a) o referido acórdão foi omisso porque este Tribunal não teria se manifestado, expressamente, sobre as preliminares de cerceamento de defesa e nulidade do ofício de citação 3729/2016 - TCU - Secex/BA. Além disso, teria ocorrido um erro material, caracterizado pela divergência dos valores calculados para o débito; e
	b) o mencionado decisum apresenta uma obscuridade, tendo em vista a suposta ausência de fundamentação da irregularidade das contas.
43.	Com fulcro nesses vícios supostamente existentes na deliberação embargada, o Sr. Dalvio Pina Leite requereu que fossem sanadas:
	a) a omissão sobre o pedido de devolução do processo à Funasa, com o intuito de garantir seu direito ao contraditório e à ampla defesa do embargante, considerando a falta de notificação do processo administrativo;
	b) a omissão sobre o pedido de declaração de nulidade do ofício de citação enviado pelo TCU, devido ao vício material anteriormente apontado, devendo ser expedido novo ofício com o montante apurado correto e devolvido o prazo para defesa; e
	c) a obscuridade, por meio da apresentação da fundamentação legal do julgamento pela irregularidade das contas.
44.	O Ministro Substituto Augusto Sherman Cavalcanti, após analisar os embargos em tela, destacou em seu voto que (peça 46) :
	"3. Preenchidos os requisitos de admissibilidade previstos para a espécie, entendo que os presentes embargos devam ser conhecidos por este Tribunal, com fulcro no art. 34 da LO/TCU.
	4. 	No mérito, no entanto, entendo que devam ser rejeitados, porquanto ausentes os vícios apontados.
	5.	Quanto à suposta omissão em que teria incorrido este Tribunal, por supostamente não se manifestar, expressamente, sobre as preliminares de cerceamento de defesa e de nulidade do Ofício de citação 3729/2016 - TCU - SECEX/BA, por incompatibilidade dos valores relativos à suposta dívida do embargante, aduzo que constou expressamente consignado em minha manifestação o acolhimento dos pareceres uniformes da unidade técnica e do Ministério Público (item 8) . Na instrução reproduzida no relatório que precedeu aquele julgado constou expressa manifestação acerca das preliminares, conforme comprovam os seguintes excertos:
"Alegações de Defesa 
 (...) 
Dálvio Pina Leite 
41. As alegações de defesa apresentadas pelo responsável (peça 18, p.1-184) , na preliminar, protesta pelo cerceamento da defesa, parcialidade e insubsistência do processo de tomada de contas especial instaurado pela Funasa, bem como pela nulidade do ofício de citação do TCU por incompatibilidade dos valores relativos à suposta dívida do responsável, pelo que requer a expedição de novo ofício, com correção dos valores, discriminação dos juros de mora na planilha de cálculo e, se for o caso, devolução do prazo de defesa. 
42. Com relação ao cerceamento da defesa, acusa a Funasa de não havê-lo intimado a apresentar defesa e juntar documentos em tempo hábil, assim como haver elaborado visitas 'in loco' e pareceres técnicos sem a sua participação, que sequer teve oportunidade de apresentar relatório paralelo por profissional habilitado, com emissão de ART, a fim de contrapor ao da Funasa. Tais vícios, que reputa como insanáveis, exigem nulidade de pleno direito do processo, devendo ser refeito, no sentido de assegurar os direitos a ampla defesa e contraditório. 
43. Neste sentido, requer seja desconsiderado o ofício de citação encaminhado ao responsável, uma vez que o processo que o antecedeu está eivado de vícios insanáveis, devendo o mesmo retornar para a Funasa, para que seja respeitado o devido processo legal, o contraditório e a ampla defesa do ex-gestor municipal.
 (...)	Análise das Alegações de Defesa
47. A tese da defesa de que houve cerceamento do direito de defesa do responsável, o que tornaria nulo o processo de TCE instaurado, não procede, uma vez que a primeira vistoria foi realizada pela Funasa durante a gestão do Sr. Dálvio Pina Leite, inclusive com a participação do engenheiro da prefeitura; sendo as demais vistorias realizadas na gestão do sucessor, sempre acompanhadas de preposto da prefeitura, tudo dentro do princípio da impessoalidade da Administração Pública, na forma consagrada no caput artigo 37 da Constituição Federal/1988.
48. E tanto é descabida a tese de cerceamento do direito de defesa que o ex-gestor apresentou, em 23/5/2013 (peça 4, p.66-76) , elementos de defesa à Funasa em face da Notificação 03/TCE/CV.2454/2006, de 20/3/2013 (peça 4, p.26) , quando solicitou que a responsabilidade pela não execução do objeto pactuado fosse atribuída ao seu sucessor, que não deu continuidade às obras iniciadas, já que havia saldo financeiro suficiente para tanto, e nem adotou medidas visando resguardar o patrimônio público, nos termos da Súmula 230 do TCU.
49. Vale lembrar que nesta primeira fiscalização, realizada pela Funasa no período de 4 a 7/7/2008 (Relatório de Visita Técnica 03) , portanto durante a gestão do responsável, foi constatada uma execução de 20,88% do objeto pactuado. Nas demais vistorias, sendo a última em 1/12/2011, este percentual progrediu para 28%, desproporcional, portanto, aos pagamentos realizados à empresa contratada, no valor de R$ 192.865,02, conforme mencionado na instrução à peça 7, item 40, que correspondeu a 50,488% dos recursos recebidos (R$ 382.000,00) . E além da desproporcionalidade dos pagamentos, os serviços executados não se prestaram aos fins do objeto conveniado."
	6.	Já o item 53 da instrução, transcrita no relatório fundamentador do acórdão embargado, indicou que a divergência de débitos atribuídos a cada responsável solidário se deveu ao fato de que à empresa executora somente caberia débito até o montante pago a ela, de modo que a diferença entre os pagamentos e o montante total dos recursos disponíveis para a execução seria de competência exclusiva do gestor municipal, o mesmo tendo esclarecido o pronunciamento do diretor, constante do relatório daquela deliberação.
	7.	Relativamente ao outro vício apontado nestes aclaratórios, alega o embargante ter sido obscura a fundamentação da irregularidade das contas, perquirindo ainda sobre o motivo e o fundamento legal pelo qual foram as contas julgadas irregulares.
	8.	Nota-se que não há obscuridade, mas dúvida de natureza subjetiva, decorrente de incompreensão da parte sobre a leitura que fez da deliberação, pautada em seus próprios interesses.  Não foi o acórdão obscuro acerca do motivo de sua condenação, da irregularidade das suas contas, e sequer acerca do fundamento legal utilizado para esse julgamento, conforme demonstrarei a seguir.
	9.	Os motivos restaram assim resumidos no pronunciamento que fiz sobre a matéria:
"4. Quanto ao ex-prefeito, devidamente citado, compareceu ao processo e aduziu em sua defesa, em síntese, preliminares como cerceamento de defesa, nulidade do ofício de citação em face dos valores neles indicados, e parcialidade na instauração do processo de tomada de contas especial pela Funasa, argumentos esses refutados na instrução técnica da secretaria. 
5. No que tange ao mérito, aduziu que a obra só não foi concluída em face do término de sua gestão em 2008, e asseverou que o percentual de 28% de execução física do objeto seria subjetivo e questionável. A seu ver a obra foi realizada com mais de 50%, segundo medições que apresenta. 
6. Todavia, tais argumentos não foram acolhidos nos pareceres uniformes da unidade técnica e do Ministério Público/TCU, porquanto foram realizadas vistorias durante a gestão do responsável, com acompanhamento de engenheiro da prefeitura, além de outras realizadas na gestão seguinte, onde se evidenciou pagamentos de mais de 50% do previsto, em que pese uma execução física de 28%, denotando descompasso entre a execução físico-financeira. Ademais, consoante consignado no pronunciamento do diretor da Secex/CE, as obras foram abandonadas pela construtora, sendo a impugnação total devido à ausência de funcionalidade daquilo que fora executado. As obras realizadas na gestão do responsável sequer puderam ser consideradas aproveitáveis, não alcançando os objetivos do convênio. 
7. Dessarte, propõem os pareceres uniformes da unidade técnica e do Ministério Público/TCU o julgamento pela irregularidade das contas com condenação solidária dos responsáveis aos valores gastos no pagamento por serviços que não resultaram no atingimento de qualquer meta ou objetivo do convênio, bem como a condenação do ex-prefeito em débito por quantia não utilizada em pagamento à construtora, em que pese colocada à disposição do município."
	10. E a esses motivos ainda foram acrescidos outros decorrentes das observações efetuadas por este Relator:
	"9. A meu ver, não há nos autos indicativo quaisquer de que os serviços executados, muitos dos quais com qualidade duvidosa e fora das especificações previstas no convênio, pudessem ser aproveitados, inclusive pelo prefeito sucessor, o qual inclusive devolveu a parcela dos recursos por ele não utilizada na gestão seguinte, de modo que são pertinentes as proposições de julgamento pela irregularidade das contas, com condenação em débito pela totalidade dos valores despendidos."
	11. Quanto ao fundamento legal para a irregularidade das contas, consta ele explicitado na parte dispositiva do acórdão, onde se lê que se deu com base no art. 16, inciso III, alínea "c", da Lei 8.443/1992. Segundo esses dispositivos, as contas são julgadas irregulares quando comprovada a ocorrência de dano ao erário decorrente de ato de gestão ilegítimo ou antieconômico, estes evidenciados conforme os motivos explicitados nas linhas precedentes, decorrentes da execução parcial, com qualidade duvidosa, fora das especificações do convênio, e sem proveito à população assistida, vez que inaproveitáveis as parcelas executadas para o objetivo previsto no ajuste.
	12. Dessarte, entendo que os embargos devam ser conhecidos e rejeitados por este Tribunal."
45.	Este colegiado acolheu o voto elaborado pelo Ministro Substituto Augusto Sherman Cavalcanti e proferiu o Acórdão 3884/2018-TCU-Primeira Câmara, a seguir transcrito no essencial (peça 46) :
	"VISTOS, relatados e discutidos estes embargos de declaração opostos pelo Sr. Dálvio Pina Leite, ex-prefeito do Município de Seabra/BA, em face do Acórdão 1021/2018-TCU-Primeira Câmara, 
	ACORDAM os Ministros do Tribunal de Contas da União, reunidos em sessão de 1ª Câmara, ante as razões expostas pelo Relator, em: 
	9.1. conhecer dos embargos de declaração, com fundamento no art. 34 da Lei 8.443/1992 c/c o art. 287 do RI/TCU, para, no mérito, rejeitá-los; e
	9.2. dar ciência deste acórdão ao embargante."
46.	Irresignado, o Sr. Dálvio Pina Leite interpôs o presente recurso (peça 51) .
47.	Após realizar o respectivo exame de admissibilidade, a Serur propôs (peças 55 e 56) :
	a) conhecer deste recurso de reconsideração, nos termos dos arts. 32, I, e 33 da Lei 8.443/1992 e 285 do Regimento Interno do TCU;
	b) suspender os efeitos dos itens 9.2, 9.2.1, 9.2.2, 9.3 e 9.4 do acórdão vergastado em relação ao recorrente; e
	c) estender o efeito suspensivo mencionado no item anterior ao responsável condenado em solidariedade com o ora recorrente.
48.	Proferi despacho com o seguinte teor (peça 58) :
	"Com fulcro na análise empreendida pela Secretaria de Recursos - Serur, conheço do recurso de reconsideração interposto pelo Sr. Dalvio Pina Leite, nos termos dos arts. 32, I, e 33 da Lei 8.443/1992 e 285 do Regimento Interno do TCU, e suspendo os efeitos dos itens 9.2, 9.2.1, 9.2.2, 9.3 e 9.4 do Acórdão 1021/2018-TCU-Primeira Câmara em relação ao recorrente. 
	2. Adicionalmente, estendo o efeito suspensivo mencionado no item anterior aos responsáveis condenados solidariamente com o ora recorrente. 
	3. Por fim, determino que a Serur analise o mérito do recurso em tela. 
	À Secretaria de Recursos, para a adoção das providências cabíveis."
II - Análise deste recurso
49.	Após analisar a peça recursal, o auditor da Serur destacou que:
	- Alegações do recorrente
	a) na fase interna desta tomada de contas especial, houve cerceamento da defesa e a avaliação da concedente não foi imparcial. Afinal, ele não foi intimado pela Funasa para apresentar defesa ou juntar documentos em tempo hábil. Além disso, não foi convidado para participar das visitas in loco realizadas pela concedente; e
	b) as notificações enviadas pela Funasa no período de 31/12/2008 (término da gestão) a abril de 2013 foram todas endereçadas à Prefeitura, o que prejudicou a manifestação do recorrente e violou seu direito de defesa.
	- Análise das alegações do recorrente
	a) existe uma distinção entre as fases interna e externa de uma tomada de contas especial. Na interna, promovida no âmbito do órgão ou da entidade pública em que os fatos ocorreram, não há litígio ou acusação, mas apenas verificação de fatos e apuração de autoria. Constitui procedimento inquisitório de coleta de provas assemelhado ao inquérito policial, no qual não se tem uma relação processual constituída nem há prejuízo ao responsável. Nessa fase, nem mesmo o estabelecimento do contraditório é obrigatório, pois há mero ato investigatório sem formalização de culpa. Como não existem partes nem antagonismos de interesse, a ausência de citação ou de oportunidade de contradição dos documentos juntados não enseja nulidade;
	b) a garantia do direito à ampla defesa, ao contraditório e à apresentação de provas é obrigatória, nos termos do devido processo legal, na segunda fase; e
	c) cabe destacar que o responsável foi devidamente citado por este Tribunal (peças 12 e 16) e apresentou suas alegações (peça 18) . Dessa forma, o argumento apresentado não pode prosperar;
	- Alegações do recorrente
	a) o objeto do contrato foi corretamente executado durante a gestão do recorrente, cujo sucessor deu causa as irregularidades sob apuração neste processo, porque não deu continuidade ao contrato administrativo celebrado nem concluiu a execução do objeto pactuado;
	b) até o final do seu mandato, a empresa contratada recebeu R$ 200.210,99 (duzentos mil duzentos e dez reais e noventa e nove centavos) , restando um saldo no valor de R$ 197.876,19 (cento e noventa e sete mil oitocentos e setenta e seis reais e dezenove centavos) na conta específica, o qual custearia a continuidade da execução do objeto avençado; 
	c) os valores pagos à contratada durante sua gestão obedeceram ao cronograma de desembolso e decorreram das medições realizadas;
	d) a última parcela somente foi liberada pela Funasa no dia 3/12/2008. Assim, esses recursos ficaram a disposição do sucessor para a finalização do objeto;
	e) restou demonstrada a lisura da atuação do recorrente e a transferência para o seu sucessor da responsabilidade pelo descumprimento do que foi pactuado;
	f) a Funasa incidiu em erro quando atestou a medição de apenas 28% da parcela executada, pois o controle interno do município e a inspeção realizada por engenheiro competente atestaram a execução de mais de 50%, o que viabilizou o pagamento à empresa contratada;
	g) no parecer da Funasa emitido em 6/4/2009 (peça 51, p. 41) e naquele sem data (peça 51, p. 42) , afirmou-se que a obra estava em andamento e que serviços apresentavam "regular qualidade sendo útil ao atendimento à população"; 
	h) invocou a Súmula/TCU 230, para asseverar que caberia ao prefeito sucessor apresentar a prestação de contas referente aos recursos federais repassados, logo, deve ser imputada a ele a responsabilidade pela ausência desse documento; 
	i) não obteve qualquer benefício pessoal; e
	j) não houve dano ao erário ou qualquer violação aos princípios norteadores da administração pública; 
	- Análise das alegações do recorrente
	a) cabe relembrar os fundamentos da condenação expostos no voto condutor do acórdão recorrido e rememorados no voto do acórdão que julgou os embargos, in verbis:
	"5. No que tange ao mérito, aduziu que a obra só não foi concluída em face do término de sua gestão em 2008 e asseverou que o percentual de 28% de execução física do objeto seria subjetivo e questionável. A seu ver a obra foi realizada com mais de 50%, segundo medições que apresenta. 
	6. Todavia, tais argumentos não foram acolhidos nos pareceres uniformes da unidade técnica e do Ministério Público/TCU, porquanto foram realizadas vistorias durante a gestão do responsável, com acompanhamento de engenheiro da prefeitura, além de outras realizadas na gestão seguinte, onde se evidenciou pagamentos de mais de 50% do previsto, em que pese uma execução física de 28%, denotando descompasso entre a execução físico-financeira. Ademais, consoante consignado no pronunciamento do diretor da Secex/CE, as obras foram abandonadas pela construtora, sendo a impugnação total devida à ausência de funcionalidade daquilo que fora executado. As obras realizadas na gestão do responsável sequer puderam ser consideradas aproveitáveis, não alcançando os objetivos do convênio. 
	7. Dessarte, propõem os pareceres uniformes da unidade técnica e do Ministério Público/TCU o julgamento pela irregularidade das contas com condenação solidária dos responsáveis aos valores gastos no pagamento por serviços que não resultaram no atingimento de qualquer meta ou objetivo do convênio, bem como a condenação do ex-prefeito em débito por quantia não utilizada em pagamento à construtora, em que pese colocada à disposição do município.
	 (...) 
	9. A meu ver, não há nos autos indicativo qualquer de que os serviços executados, muitos dos quais com qualidade duvidosa e fora das especificações previstas no convênio, pudessem ser aproveitados, inclusive pelo prefeito sucessor, o qual inclusive devolveu a parcela dos recursos por ele não utilizada na gestão seguinte, de modo que são pertinentes as proposições de julgamento pela irregularidade das contas, com condenação em débito pela totalidade dos valores despendidos."
	b) a condenação decorreu de pagamentos por serviços não executados. Observa-se que, na gestão do recorrente, foram repassados à empresa contratada 50% dos recursos transferidos sob a égide do convênio em tela, enquanto apenas 28% dos serviços avençados foram executados. Assim, restou evidenciado que houve pagamento sem a correspondente contrapartida;
	c) não houve divergências entre os relatórios técnicos da Funasa acostados a estes autos. Tais documentos, referentes a visitas técnicas realizadas com o fito de fiscalizar a consecução do objeto do convênio, apontaram reiteradamente a inexecução parcial e a ausência de utilidade da parcela executada;
	d) dois desses relatórios serviram de fundamento para a responsabilização do recorrente. O primeiro, relativo ao período de 4 a 7/7/2008, ainda na gestão do recorrente, atestou que apenas 20,88% dos serviços haviam sido executados (peça 3, p. 178 a 204) . Já o segundo, correspondente ao período de 9 a 13/3/2009 (peça 3, p. 236 a 238) , foi emitido menos de dois meses e meio após o término do mandato do ex-prefeito. Nesse último, foi consignada a execução de apenas 27,25% do objeto. Ocorre que já havia sido pago, pelo recorrente, para a empresa contratada o valor de R$ 192.865,02 (cento e noventa e dois mil oitocentos e sessenta e cinco reais e dois centavos) , conforme se observa na tabela abaixo:
	Pagamento (R$) 
	Cheque
	Data
	Processo de pagamento - peça 4
	Extrato da conta - peça 4

	41.195,59
	850.021
	17/3/2008
	p. 102 a 118
	p. 222

	35.788,40
	850.022
	15/4/2008
	p. 120 a 138
	p. 232

	45.039,92
	850.023
	28/5/2008
	p. 148 a 158
	p. 242

	28.864,16
	850.024
	29/7/2008
	p. 160 a 178
	p. 278

	41.976,95
	850.025
	4/9/2008
	p. 180 a 198
	p. 312

	192.865,02
	*******
	*********
	*******
	****

	e) tendo em vista que ocorreu a remuneração por serviços não executados, não há como acatar as alegações do recorrente no sentido de que, durante sua gestão, atuou nos limites legais e realizou pagamentos em conformidade com o cronograma estabelecido;
	f) ao realizar pagamentos antecipados, o ex-prefeito violou o disposto no art. 63 da Lei 4.320/1964. Dessa forma, assumiu o risco de o contratado não executar de forma satisfatória o objeto e, portanto, de responder pessoalmente pela inadimplência. No caso vertente, as obras foram abandonadas pela construtora, o que causou prejuízo ao erário;
	g) a jurisprudência deste Tribunal dispõe que o pagamento de despesas somente deve ser ordenado após sua regular liquidação, salvo para situações excepcionais, devidamente justificadas, e com as garantias indispensáveis, em consonância com os arts. 62 e 63, § 2º, III, da Lei 4.320/1964. Nesse sentido podem ser citados os Acórdãos 516/2009, 769/2013 e 158/2015, todos do Plenário e 12.786/2016 - 2ª Câmara;
	h) diante do acima exposto, conclui-se que a irregularidade referente ao pagamento antecipado e a ausência da execução do objeto subsiste;
	i) não merece prosperar a alegação de que o gestor sucessor não adotou as providências cabíveis. Ainda que se aplicasse a Súmula/TCU 230, a responsabilidade do recorrente não deve ser afastada, uma vez que o entendimento sumulado responsabiliza o sucessor pela prestação de contas, mas não transfere a ele a responsabilidade pessoal pelos atos praticados na gestão que o antecedeu. Assim, mesmo que o gestor sucessor não tivesse adotado as providências cabíveis, o que se admite apenas a título de argumentação, não se alteraria a responsabilidade do recorrente que pagou por objeto  não executado;
	j) o montante do débito foi corretamente calculado. Segundo a jurisprudência pacífica desta Corte de Contas, o prejuízo sofrido pelo erário corresponde ao valor total transferido quando a fração executada do objeto não tem utilidade ou quando houve a completa frustração dos objetivos do convênio. Esse entendimento foi adotado, por exemplo, nos Acórdão 2581/2014-TCU-Plenário, 1.521/2007, 1.964/2007, 903/2008, 1.017/2008, 4.587/2009, 5.175/2013 e 10121/2017, todos da 2ª Câmara, e 6.723/2014 - 1ª Câmara;
	k) a alegação de ausência de enriquecimento sem causa ou proveito pessoal do recorrente não é apta para afastar o débito imputado ao recorrente, o qual decorre do dever de ressarcir por prejuízo causado. Deve-se ter em mente que todo aquele que causa prejuízo a outrem, dolosa ou culposamente, tem o dever de indenizar. São irrelevantes o dolo ou a prova de que tenha obtido benefício para si ou para seus familiares; e
	l) no presente caso, restou demonstrada a culpa e os demais elementos do ilícito que ensejaram a imputação de débito e a aplicação de sanção. Portanto, subsistem os fundamentos da decisão condenatória ora recorrida;
	- Alegações do recorrente
	a) em processo que tratava de situação similar àquela examinada nestes autos, concernente à aplicação dos recursos transferidos com fulcro no Convênio 2.456/2006, o ex-prefeito solicitou nova visita técnica da Fundação Nacional de Saúde. Como resultado dessa nova inspeção, a Funasa reconheceu a existência de erro nos seus apontamentos e reduziu o montante do débito para R$ 8.950,41 (oito mil novecentos e cinquenta reais e quarenta e um centavos) ;
	- Análise das alegações do recorrente
	a) esse argumento do recorrente não é relevante para o presente processo. Afinal, os Convênios 2.454/2006 e 2.456/2006 são independentes e os achados nos dois processos também não possuem conexão entre si.
50.	Com espeque nessas considerações, o auditor concluiu que:
	a) não houve cerceamento de defesa do recorrente, que foi regularmente citado por este Tribunal e apresentou suas alegações de defesa; e
	b) não foram comprovadas a execução do objeto nem sua utilidade para a comunidade. Consequentemente, não foi demonstrada a regular aplicação dos recursos repassados.
51.	Diante do acima exposto, o auditor propôs (peça 66) :
	a)	conhecer do presente recurso de reconsideração para, no mérito, negar-lhe provimento; 
	b) dar ciência do acórdão que for prolatado à recorrente e aos demais interessados.
52.	O Diretor da Secretaria de Recursos, no exercício da competência que lhe foi delegada pelo titular daquela unidade técnica, por meio da Portaria-Serur 1/2019, manifestou sua concordância com essa proposta (peça 67) .
53.	O Procurador Rodrigo Medeiros de Lima proferiu despacho com o seguinte teor (peça 68) :
"Irretorquível a análise lançada pelo auditor da Secretaria de Recursos (Serur) à peça 66, a qual foi chancelada pelo escalão dirigente da unidade técnica (peça 67) . Em vista disso, este representante do Ministério Público de Contas da União adere à proposta de encaminhamento dela decorrente, opinando por que o douto Colegiado a acolha como fundamento e forma de deliberar".
É o Relatório.

João Iverson Musskopf de Carvalho (OAB/BA 25.540), representando o Sr. Dalvio Pina Leite.

Procurador Rodrigo Medeiros de Lima.

Tomada de contas especial. Convênio. Não execução do objeto pactuado. Não alcance dos objetivos do convênio. Impossibilidade de aproveitamento do que foi executado. Contas irregulares. Débito e multa. Recurso de reconsideração. Conhecimento. Razões recursais insuficientes para alterar o mérito do julgado. Negativa de provimento do recurso.

TOMADA DE CONTAS ESPECIAL (TCE)

Secretaria de Recursos (Serur) e Secretaria de Controle Externo de Tomada de Contas Especial (SecexTCE).

I - Histórico
Trata-se de recurso de reconsideração interposto pelo Sr. Dalvio Pina Leite, exprefeito de Seabra (BA) , na gestão 2005/2008, contra o Acórdão 1021/2018-TCU-Primeira Câmara, relatado pelo Ministro Substituto Augusto Sherman Cavalcanti, que apresenta o seguinte teor: 
"9.1. considerar revel a empresa Construtora Simões Rocha Ltda., com fundamento no art. 12, § 3º, da Lei 8.443/1992;
9.2. julgar irregulares as contas dos responsáveis, Sr. Dálvio Pina Leite, ex-prefeito do Município de Seabra/BA, e Construtora Simões Rocha Ltda., com fundamento nos arts. 1º, inciso I, 16, inciso III, alínea "c", 19 e 23, inciso III, da Lei 8.443/1992 c/c os arts. 1º, inciso I, 209, inciso III, 210 e 214, inciso III, do Regimento Interno/TCU, e condená-los ao pagamento das quantias abaixo especificadas, conforme subitens seguintes, com a fixação do prazo de 15 (quinze) dias para que comprovem, perante o Tribunal (artigo 214, inciso III, alínea "a", do Regimento Interno) , o recolhimento das dívidas aos cofres da Fundação Nacional de Saúde-Funasa, atualizadas monetariamente e acrescida dos juros de mora, calculados a partir das datas discriminadas, até a data do efetivo recolhimento, na forma prevista na legislação em vigor:
9.2.1. Sr. Dálvio Pina Leite:
	VALOR ORIGINAL (R$) 
	DATA DA OCORRÊNCIA

	7.345,97
	11/01/2008

9.2.2. Sr. Dálvio Pina Leite e Construtora Simões Rocha Ltda. solidariamente pelas quantias a seguir especificadas:
	VALOR ORIGINAL (R$) 
	DATA DA OCORRÊNCIA

	41.195,59
	17/03/2008

	35.788,40
	15/04/2008

	45.039,92
	28/05/2008

	28.864,16
	03/09/2008

	41.976,95
	04/09/2008

9.3. aplicar aos responsáveis, Sr. Dálvio Pina Leite e Construtora Simões Rocha Ltda., a multa prevista no art. 57 da Lei 8.443/1992, nos valores individuais de R$ 90.000,00 (noventa mil reais) e R$ 75.000,00 (setenta e cinco mil reais) , respectivamente, com a fixação do prazo de quinze dias, a contar das notificações, para que comprovem, perante este Tribunal (artigo 214, inciso III, alínea "a", do Regimento Interno) , o recolhimento das dívidas aos cofres do Tesouro Nacional, atualizadas monetariamente desde a data deste acórdão até a do efetivo recolhimento, se forem pagas após o vencimento, na forma da legislação em vigor;"
2.	O mencionado acórdão foi proferido quando do julgamento de tomada de contas especial instaurada pela Coordenação Regional da Funasa no Estado da Bahia, em desfavor do Sr. Dalvio Pina Leite e da Construtora Simões Rocha Ltda., em razão da execução parcial do objeto do Convênio 2.454/2006, firmado com o mencionado ente da Federação, e da impugnação das despesas relativas a essa avença.
3.	O referido convênio foi celebrado, no dia 20/11/2006, visando à execução de melhorias sanitárias domiciliares. Com esse objetivo, foi prevista a utilização de R$ 501.375,00 (quinhentos e um mil trezentos e setenta e cinco reais) , dos quais a Funasa deveria repassar R$ 477.500,00 (quatrocentos e setenta e sete mil e quinhentos reais) . Já o município deveria aplicar, a título de contrapartida, o valor de R$ 23.875,00 (vinte e três mil oitocentos e setenta e cinco reais) .
4.	A vigência desse ajuste foi inicialmente fixada entre 20/11/2006 e 20/10/2007. No termo firmado, as partes se obrigaram a observar, além da legislação específica dos convênios, todas as disposições constantes da Portaria Funasa 674/2005, de 5/12/2005, que estabeleceu as obrigações dos partícipes dos convênios de natureza financeira celebrados pela Fundação Nacional de Saúde. 
5.	O 1º Termo Aditivo ao Convênio foi celebrado no dia 26/9/2007, com o objetivo de integrar à avença original um novo plano de trabalho e alterar o Quadro II - Informações Gerais do Convênio.
6.	Em decorrência do atraso verificado na liberação dos recursos, o final da vigência do convênio em tela foi adiado, de ofício, para o dia 18/10/2008, por intermédio do 2º Termo Aditivo, datado de 20/11/2007. 
7.	Os recursos federais foram transferidos por meio das Ordens Bancárias a seguir identificadas, que perfazem o montante de R$ 382.000,00 (trezentos e oitenta e dois mil reais) :
	Ordem Bancária 
	Data
	Valor (R$) 
	Peça - Página

	2007OB911539
	19/10/2007
	191.000,00
	1 - 253

	2008OB900171
	11/01/2008
	191.000,00
	1 - 301

	Total
	*********
	382.000,00
	****

8.	Por meio dos Relatórios de Visitas Técnicas 3/2008, 4/2009, 5/2010 e 3/2011, que foram realizadas nos períodos de 4 a 7/7/2008, 9 a 13/3/2009 e 23 a 27/8/2010 e no dia 1º/12/2011, respectivamente, a Funasa registrou que a execução acumulada das obras avençadas atingiu 20,88%, 27,25%, 28,00% e 28,00%. 
9.	Por outro lado, foi consignada a efetivação de pagamentos no valor total de R$ 200.210,99 (duzentos mil duzentos e dez reais e noventa e nove centavos) , equivalente a 52,41% da quantia repassada pela Funasa. 
10.	Aduzo que, na última vistoria, a Funasa constatou que os serviços foram paralisados pela construtora contratada, a qual alegou que os preços ajustados eram muito baixos. Naquela ocasião, haviam sido iniciados noventa e oito módulos sanitários, estava avençada a construção de mais cinquenta e um e nenhum foi concluído. 
11.	Naquela ocasião, também foram apontadas as seguintes irregularidades:
a) a placa da obra não foi instalada;
b) os lavatórios foram construídos em desacordo com o projeto proposto;
c) os itens "calçada de proteção", "caixa de passagem" e "cimentado liso" não foram executados;
d) as caixas de gordura não foram sifonadas;
e) as instalações elétricas não foram executadas;
f) algumas colunas de ventilação não foram embutidas nas paredes;
g) as barras lisas não foram executadas;
f) tubos de esgotos foram canalizados sobre o solo;
g) portas foram danificadas devido à utilização de material de qualidade insatisfatória;
h) pias de cozinha e tanques de lavar roupa foram assentados sem instalações; e
i) muitas fossas sépticas e sumidouros estavam sem tampas, o que colocava a população em situação de risco.
12.	Após analisar a prestação de contas desse convênio, a Funasa destacou que:
	a) o responsável relacionou receitas no valor de R$ 398.087,18 (trezentos e noventa e oito mil oitenta e sete reais e dezoito centavos) . Elas tiveram origem nas ordens bancárias recebidas, no total de R$ 382.000,00 (trezentos e oitenta e dois mil reais) , e nos rendimentos de aplicações financeiras, que atingiram R$ 16.087,18 (dezesseis mil oitenta e sete reais e dezoito centavos) ; e
	b) havia um saldo na conta corrente correspondente aos rendimentos da aplicação financeira e aos recursos que não foram aplicados. Esses últimos atingiam R$ 181.789,01 (cento e oitenta e um mil setecentos e oitenta e nove reais e um centavo) . 
13.	Em seguida, a concedente apontou a existência das seguintes irregularidades:
a) baixa execução do objeto pactuado, que atingiu 28,00%;
	b) não foi apresentado o termo de aceitação parcial da obra;
c) a primeira parcela transferida não foi aplicada no mercado financeiro no período de 23/10/2007 a 13/1/2008, o que gerou um prejuízo de R$ 2.205,31 (dois mil duzentos e cinco reais e trinta e um centavos) ;
d) o saldo da segunda parcela repassada, no valor de R$ 68.976,00 (sessenta e oito mil novecentos e setenta e seis reais) , não foi aplicado no mercado financeiro no período de 28/5/2007 a 10/7/2008, o que ocasionou a perda de R$ 4.613,67 (quatro mil seiscentos e treze reais e sessenta e sete centavos) ;
	e) as notas fiscais não apresentam o número do convênio nem o carimbo de atestação da realização dos serviços; 
	f) os comprovantes de recolhimento do IRRF e do ISS não foram apresentados; e
	g) os extratos bancários não evidenciam o depósito da contrapartida pactuada, no valor de R$ 23.875,00 (vinte e três mil oitocentos e setenta e cinco reais) .
14. 	Importa destacar que, dadas as deficiências apontadas nos pareceres do órgão concedente, a parcela até então executada não pôde ser considerada aproveitável. Diante disso, foi instaurada a presente tomada de contas especial, no valor de R$ 200.210,99 (duzentos mil duzentos e dez reais e noventa e nove centavos) , em desfavor do Sr. Dálvio Pina Leite, devido à não aprovação da execução física do convênio em tela.
15.	Neste Tribunal, efetuaram-se as citações solidárias do ex-prefeito e da empreiteira contratada para a execução dos módulos sanitários. Todavia, a empresa não compareceu aos autos para produção de alegações de defesa ou recolhimento da parcela do débito imputada em solidariedade, o que caracterizou sua revelia, nos termos do art. 12, § 3º, da Lei 8.443/1992.
16.	Já o Sr. Dálvio Pina Leite apresentou defesa tempestiva, tendo alegado, em caráter preliminar, que a Fundação Nacional de Saúde não o intimou a apresentar defesa e juntar documentos em tempo hábil. Além disso, a fundação teria realizado visitas in loco e emitido pareceres técnicos sem a sua participação. Nesse contexto, não teria tido oportunidade de apresentar relatório paralelo elaborado por profissional habilitado, a fim de contrapor esse documento ao da Funasa. Tais vícios, que reputou insanáveis, ensejariam a nulidade de pleno direito do processo, que deve ser refeito para assegurar os direitos a ampla defesa e contraditório. Diante disso, deveria ser desconsiderado o ofício de citação a ele encaminhado, uma vez que o processo que o antecedeu está eivado de vícios insanáveis, devendo os autos retornarem para a Funasa.
17.	Esses argumentos foram refutados pelo Ministro Relator a quo, uma vez que a primeira vistoria foi realizada pela Funasa durante a gestão do Sr. Dálvio Pina Leite, inclusive com a participação de engenheiro da prefeitura. As demais vistorias ocorreram durante a gestão do sucessor do defendente e foram sempre acompanhadas por prepostos da prefeitura. Por fim, foi destacado que o exgestor apresentou, no dia 23/5/2013, elementos de defesa à Funasa em face da Notificação 3/TCE/CV.2454/2006, de 20/3/2013, o que contradiz sua alegação de que não teria sido intimado para se defender.
18.	No que concerne ao mérito, o responsável afirmou que:
	a) a obra só não foi concluída em face do término de sua gestão em 2008; 
	b) o percentual de 28% de execução física do objeto apontado pela Funasa seria questionável, uma vez que esse percentual superava 50%; e
	c) teria ocorrido a prescrição da pretensão punitiva deste Tribunal.
19.	Tais argumentos não foram acolhidos pelo Relator da decisão recorrida, o qual asseverou que:
	a) foram realizadas vistorias durante a gestão do responsável, com acompanhamento de engenheiro da prefeitura, além de outras realizadas na gestão seguinte, onde se evidenciou pagamentos de mais de 50% do previsto, em que pese uma execução física de 28%, denotando descompasso entre a execução físico-financeira;
	b) as obras foram abandonadas pela construtora; 
	c) a impugnação total decorreu da ausência de funcionalidade daquilo que foi executado. Afinal, as obras realizadas na gestão do responsável sequer puderam ser consideradas aproveitáveis, o que implica dizer que não resultaram no atingimento de qualquer meta ou objetivo do convênio; 
	d) não há nestes autos indicativo de que os serviços executados, muitos dos quais com qualidade duvidosa e fora das especificações previstas no convênio, pudessem ser aproveitados, inclusive pelo prefeito sucessor, o qual inclusive devolveu a parcela dos recursos por ele não utilizada; e
	e) não transcorreram dez anos entre a ocorrência das irregularidades sancionadas e a citação dos responsáveis, uma vez que a data final para a prestação de contas estava prevista para 18/12/2008 e o ato ordinatório da citação foi praticado no dia 22/12/2016. Portanto, não ocorreu a prescrição suscitada pelo responsável.
20.	Com fulcro nessas considerações, o Ministro Relator proferiu o voto condutor do Acórdão 1021/2018-TCU-Primeira Câmara, transcrito no início deste voto.
21.	Irresignado, o Sr. Dálvio Pina Leite opôs embargos de declaração ao mencionado Acórdão 1021/2018-TCU-Primeira Câmara, os quais foram conhecidos e, no mérito, rejeitados, por intermédio do Acórdão 3884/2018-TCU-Primeira Câmara.
22.	Ainda insatisfeito, o ex-prefeito interpôs o presente recurso de reconsideração.
23.	A Secretaria de Recursos propôs o conhecimento deste recurso. Após analisar a peça recursal, acolhi a mencionada proposta. 
24.	Quanto ao mérito do presente recurso, o ex-prefeito alegou, em síntese, que:
	a) na fase interna desta tomada de contas especial, houve cerceamento da defesa e a avaliação da concedente não foi imparcial. Afinal, ele não foi intimado pela Funasa para apresentar defesa ou juntar documentos em tempo hábil. Além disso, não foi convidado para participar das visitas in loco realizadas pela concedente; 
	b) as notificações enviadas pela Funasa no período de 31/12/2008 (término da gestão) a abril de 2013 foram todas endereçadas à Prefeitura, o que prejudicou a manifestação do recorrente e violou seu direito de defesa;
	c) o objeto do contrato foi corretamente executado durante a gestão do recorrente, cujo sucessor deu causa as irregularidades sob apuração neste processo, porque não deu continuidade ao contrato administrativo celebrado nem concluiu a execução do objeto pactuado;
	d) até o final do seu mandato, a empresa contratada recebeu R$ 200.210,99 (duzentos mil duzentos e dez reais e noventa e nove centavos) , restando um saldo no valor de R$ 197.876,19 (cento e noventa e sete mil oitocentos e setenta e seis reais e dezenove centavos) na conta específica, o qual custearia a continuidade da execução do objeto avençado; 
	e) os valores pagos à contratada durante sua gestão obedeceram ao cronograma de desembolso e decorreram das medições realizadas;
	f) a última parcela somente foi liberada pela Funasa no dia 3/12/2008. Assim, esses recursos ficaram à disposição do sucessor para a finalização do objeto;
	g) a Funasa incidiu em erro quando atestou a medição de apenas 28% da parcela executada, pois o controle interno do município e a inspeção realizada por engenheiro competente atestaram a execução de mais de 50%, o que viabilizou o pagamento à empresa contratada;
	h) invocou a Súmula/TCU 230, para asseverar que caberia ao prefeito sucessor apresentar a prestação de contas referente aos recursos federais repassados, logo, deve ser imputada a ele a responsabilidade pela ausência desse documento; 
	i) não obteve qualquer benefício pessoal; 
	j) não houve dano ao erário ou qualquer violação aos princípios norteadores da administração pública; e
	k) em processo que tratava de situação similar àquela examinada nestes autos, concernente à aplicação dos recursos transferidos com fulcro no Convênio 2.456/2006, o ex-prefeito solicitou nova visita técnica da Fundação Nacional de Saúde. Como resultado dessa nova inspeção, a Funasa reconheceu a existência de erro nos seus apontamentos e reduziu o montante do débito.
25.	A unidade técnica refutou essas alegações e propôs, com base nos arts. 32 e 33 da Lei 8.443/1992 e 285 do Regimento Interno do TCU, conhecer o recurso em tela e negar-lhe provimento.
26.	O Procurador Rodrigo Medeiros de Lima se pronunciou favoravelmente ao entendimento esposado pela Serur.
II - Análise deste recurso
27.	Preliminarmente, reitero minha manifestação anterior no sentido de que este recurso deve ser conhecido, uma vez que foram atendidos os requisitos estabelecidos nos arts. 32, I, e 33 da Lei 8.443/1992 e 285 do Regimento Interno do TCU.
28.	Com fulcro na análise empreendida pela unidade técnica, que incorporo desde já às minhas razões de decidir, expresso minha concordância com a proposta endossada pelas instâncias precedentes. Contudo, julgo pertinente tecer considerações adicionais, o que passo a fazer.
29.	As alegações do recorrente referentes ao suposto cerceamento de defesa na fase interna desta TCE não merecem prosperar, uma vez que ele foi devidamente cientificado da apuração que estava sendo realizada pela Funasa, por meio da Notificação 3/TCE/CV.2454/2006, de 20/3/2013. Aduzo que, no dia 23/5/2013, ele encaminhou elementos de defesa à entidade concedente, os quais foram devidamente analisados e refutados.
30.	Ao contrário do que foi alegado pelo responsável, o objeto do contrato em tela não foi corretamente executado durante sua gestão do recorrente. Consoante exposto no voto condutor da decisão recorrida, a Funasa realizou vistorias in loco, durante a gestão do ex-gestor municipal e de seu sucessor, com acompanhamento de engenheiro da prefeitura, tendo constatado que foram pagos mais de 50% do total previsto, enquanto a execução física atingiu apenas 28%.
31.	Cumpre ressaltar que esse descompasso entre a execução física e a financeira, que caracterizou a prática de pagamentos sem as correspondentes contrapartidas, foi um dos fundamentos da condenação do ora recorrente.
32.	Ademais, a Funasa detectou uma extensa lista de irregularidades, que foram relacionadas no parágrafo 11 deste voto. Assim sendo, restou demonstrado que uma parcela significativa dos serviços executados apresentava defeitos, era de qualidade duvidosa ou estava fora das especificações previstas no convênio. Essa constatação enfraquece ainda mais a alegação de que o contrato teria sido regularmente executado durante a gestão do Sr. Dalvio Pina Leite.
33.	Cabe reiterar ainda que as obras foram abandonadas pela construtora, sem que tivesse havido a conclusão de qualquer módulo sanitário. Consoante registrado pela Funasa, as obras realizadas na gestão do responsável sequer puderam ser consideradas aproveitáveis, o que significou o não atingimento dos objetivos do convênio. Esse fato ensejou a impugnação total das despesas em decorrência da ausência de funcionalidade daquilo que fora executado.
34.	Ao realizar pagamentos antecipados, sem adotar as medidas acautelatórias imprescindíveis, o ex-prefeito violou o disposto no art. 62 da Lei 4.320/1964, o qual dispõe que "o pagamento da despesa só será efetuado quando ordenado após sua regular liquidação". Ao agir dessa forma, ele assumiu o risco de o contratado não executar de forma satisfatória o objeto e, portanto, de responder pessoalmente pela inadimplência. 
35.	Nesse sentido, no voto condutor do Acórdão 3614/2013-TCU-Plenário, destaquei que:
	"O pagamento antecipado não é vedado pelo ordenamento jurídico, contudo, é admitido apenas em situações excepcionais. A possibilidade de pagamento adiantado deve ser condicionada à existência de interesse público devidamente demonstrado, previsão no edital e exigência de garantias."
36.	Por fim, esclareço que o material acostado pelo recorrente, que foi por ele apontado como comprobatório da execução de 50% do objeto, integrou a prestação de contas do convênio, tendo sido devidamente analisado e rejeitado pela Funasa.
37.	Não deve ser acolhida a alegação de que o gestor sucessor não adotou as providências cabíveis. Ainda que se aplicasse a Súmula/TCU 230, a responsabilidade do recorrente não deve ser afastada, uma vez que o entendimento sumulado responsabiliza o sucessor pela prestação de contas, mas não transfere a ele a responsabilidade pessoal pelos atos praticados na gestão que o antecedeu. Assim, mesmo que o gestor sucessor não tivesse adotado as providências cabíveis, o que se admite apenas a título de argumentação, não se alteraria a responsabilidade do recorrente que pagou por objeto não executado.
38.	O valor histórico do débito foi corretamente calculado, pois a jurisprudência pacífica do TCU aponta o prejuízo sofrido pelo erário corresponde ao valor total transferido quando a fração executada do objeto não tem utilidade ou quando houve a completa frustração dos objetivos do convênio, o que ocorreu no presente caso.
39.	Nesse sentido, por exemplo, o Ministro Substituto Augusto Sherman Cavalcanti, no voto condutor do Acórdão 549/2018-TCU-Primeira Câmara, asseverou que:
	"A completa frustração dos objetivos do convênio importa a condenação do responsável à devolução integral dos recursos transferidos, ainda que parte ou a totalidade dos valores repassados tenha sido aplicada no objeto do ajuste. A mera execução do objeto não é suficiente para comprovar a boa e regular aplicação dos recursos, é imprescindível que também se demonstre a sua funcionalidade em benefício da população alvo."
40.	A alegação de ausência de enriquecimento sem causa ou proveito pessoal do recorrente, embora não se discuta sua fidedignidade, não afasta o débito imputado ao recorrente, o qual decorre do dever de ressarcir eventual prejuízo ao erário por ele causado de forma dolosa ou culposa.
41.	Friso que, consoante exposto por mim no voto condutor do Acórdão 2391/2018-TCU-Plenário:
	"O dever de indenizar os prejuízos ao erário permanece sujeito à comprovação de dolo ou culpa, sem qualquer gradação, como é de praxe no âmbito da responsabilidade aquiliana, inclusive para fins do direito de regresso (art. 37, § 6º, da Constituição Federal) . As alterações promovidas na Lei de Introdução às Normas do Direito Brasileiro (LINB) pela Lei 13.655/2018, em especial a inclusão do art. 28, não provocaram modificação nos requisitos necessários para a responsabilidade financeira por débito."
42.	No caso vertente, ao realizar pagamentos antecipados sem a adoção das cautelas devidas nem a necessária verificação da qualidade e da adequação dos serviços prestados, o ex-prefeito atuou com culpa, o que legitima a imputação solidária do débito apurado nesta TCE.
43.	Por último, saliento que o processo mencionado pelo recorrente como sendo similar a este trata de outro convênio, que não possui conexão com aquele cuja execução está sob enfoque nestes autos. Consequentemente, a decisão adotada naquele processo foi fundamentada em pressupostos fáticos que não estão presentes neste caso, o que acarreta a inviabilidade da aplicação analógica do que foi decidido naquela tomada de contas especial.
44.	Com fulcro nessas considerações, julgo que o recurso de reconsideração interposto pelo Sr. Dalvio Pina Leite, ex-prefeito Municipal de Seabra (BA) , contra o Acórdão 1021/2018-TCU-Primeira Câmara, deve ser conhecido, para, no mérito, ser-lhe negado provimento, mantendo-se o acórdão recorrido em seus exatos termos.
	Diante do acima exposto, voto no sentido de que seja aprovado o acórdão que ora submeto à deliberação deste Colegiado.
TCU, Sala das Sessões Ministro Luciano Brandão Alves de Souza, em 26 de maio de 2020.
BENJAMIN ZYMLER 
Relator